【裁判字號】    97,重訴,147
【裁判日期】    971128
【裁判案由】    確認不動產買賣債權存在
【裁判全文】
臺灣臺北地方法院民事判決             97年度重訴字第147號
原      告  乙○○
原      告  丙○○
                        樓
前列二人共同
訴訟代理人  蕭萬龍律師
            張百欣律師
被      告  力麒建設股份有限公司
法定代理人  丁○○
                        弄1之.
訴訟代理人  林宏信律師
上列當事人間請求確認不動產買賣債權存在事件，本院於民國九
十七年十一月六日言詞辯論終結，判決如下：
    主  文
原告之訴駁回。
訴訟費用由原告負擔。
    事  實
甲、原告方面：
壹、聲明：
一、確認第三人甲○○與被告就被告公司建案名稱「京王力麒
    KEIO」之座落於台北市○○區○○段二小段933、935地號土
    地、土地持分權利範圍萬分之283、及編號B-03F、主建物面
    積為37.08坪、附屬建物面積為4072坪，共同使用部分持分
    面積為18.02坪，總計銷售面積為59.82坪之預售屋，及編號
    為B1F-B69約計持分面積為11.33坪之預售屋平面車位之不動
    產（下稱系爭不動產）買賣債權存在。
二、訴訟費用由被告負擔。
貳、陳述：
一、查第三人甲○○於民國（下同）94年初向被告購買座落於台
    北市○○路與松江路口案名為「力麒京王」預售屋編號B-03
    F房屋及B1F-B69號停車位（即本件訴訟標的之系爭不動產）
    ，並訂有買賣契約（下稱系爭買賣契約）。甲○○為支付此
    筆買賣價款，乃請求原告二人代為支付，原告乙○○業已開
    立支票支付新台幣（下同）372萬元，原告張清波則委請利
    能實業股份有限公司及負責人陳永嘉以匯款方式支付342 萬
    元，此有原支票存根影本、匯款單影本及陳永嘉出具之證明
    書可稽。被告亦不否認其與甲○○間簽有系爭不動產買賣契
    約書，惟主張甲○○對其並無請求權存在，然查被告與甲○
    ○間既已簽立系爭不動產買賣契約，甲○○即已取得於被告
    興建完成並取得使用執照後、請求被告移轉不動產所有權之
    權利，縱因甲○○有大部分價金及其他合約義務未履行，亦
    僅為甲○○請求被告移轉房地時、被告得據以對抗之事由，
    並非甲○○對被告無請求權存在。本案因原告等人對甲○○
    就其與被告之預售屋買賣債權聲請扣押強制執行，被告具狀
    否認甲○○對其有請求權存在，原告乃依鈞院民事執行處之
    通知，提起本件確認之訴。
二、被告與甲○○之不動產買賣債權，並非禁止扣押之債權，被
    告抗辯依契約第17條第1項已明訂「承購人基於本約所取得
    之一切權利義務，非經被告同意，不得轉讓予配偶或直系血
    親以外之第三人」，因而主張本件買賣債權不得為強制執行
    之標的云云，惟該約定並未有對世效，且強制執行法第115
    條所稱金錢債權，並不以民法上債權為限，即公法關係所生
    之請求權，只需法律並無不得扣押或不得讓與之特別規定，
    即非不得以之為強制執行標的（最高法院55台上281號判例
    ）。否則形成私法約定凌駕強制執行法之上之不合理現象。
    系爭不動產債權已於96年12月4日經鈞院執行命令予以假扣
    押強制執行在案，被告無權於執行命令做成後之97年6月23
    日再為解除契約之意思表示。
三、甲○○僅支付自備款三成、尚未給付其他價金、以及有遲延
    利息尚未給付之情形，僅為被告得對甲○○主張同時履行抗
    辯之權利，甲○○對被告仍有依據買賣契約請求交屋之債權
    ，而被告得於甲○○請求交屋時請求其給付剩餘款項及遲延
    付款之利息而已，無從因上開情事即認買賣債權已不存在。
    原告曾於97年5月30日發函向被告表示「為確保債權，願以
    利害關係人之身分，就甲○○尚未對被告履行之契約義務全
    部代為履行。」，自屬利害關係人之清償，被告焉有能拒絕
    之理？被告權益不會因原告提起假扣押執行而受有損害，惟
    被告未為任何回應，反而主張已於97年6月23日解除買賣契
    約。
四、原告對甲○○有借款債權存在，已對其提出返還借款之訴，
    由鈞院民事庭以97年重訴字第803號審理中。原告提起本件
    確認之訴，乃因被告對於執行命令聲明異議，被告所謂願將
    解除契約後將甲○○繳納之價金提存於法院讓原告假扣押云
    云，惟被告解除買賣契約根本不合法，其所為之提存適法性
    有疑義，且難保甲○○先行領回之可能，原告焉有將已合法
    假扣押強制執行在案之系爭不動產債權撤回之理。
參、證據：提出假扣押強制執行聲請狀、台北地院民事執行處97
    年1月9日北院隆96執全寅字第4037號通知、支票存根三紙、
    匯款單收據十三紙、證明書乙份等為證。
乙、被告方面：
壹、聲明：
一、原告之訴駁回。
二、訴訟費用由原告負擔。
貳、陳述：
一、訴外人甲○○確於94年4月9日簽約向被告買受坐落台北市○
    ○區○○段2小段933、935地號土地上「京王花園」大廈預
    售案一戶及地下一層停車位一位，已陸續給付分期款共計73
    3萬元（被證1）；因同業以往曾發生預購戶與他人發生糾紛
    導致訴訟或強制執行而影響出賣人權利之情事，為保出賣人
    免遭無辜之損害，故業界現有預定買賣契約書大多會列入出
    賣人得請求損害賠償之條文（本件為第17條第3項）；查甲
    ○○所承購之預售屋、車位，其買賣契約書第17條第1項已
    約明「甲方（指承購人）基於本約所取得之一切權利義務，
    非經乙方（被告）同意，不得轉讓予配偶或直系血親以外之
    第三人」，而本件係因原告指稱甲○○積欠渠等債務未還所
    衍生，甲○○不僅否認原告等債權，彼雙方且已進入訴訟程
    序，甲○○更藉該訴訟要求延緩付款期限（被證2），為免
    甲○○日後有所爭議造成被告無謂困擾，且在甲○○已經長
    期違約之情況下，被告實無法任由甲○○以與原告間之訴訟
    為由、長期遲延不予履行付款義務或同意本件買賣債權之轉
    讓，自更無法同意原告以所謂利害關係人之身分代甲○○繳
    交價金，絕非藉詞圖謀解約後轉售之不當利益，否則被告不
    會自96年年底再三催繳承購人甲○○付款而未遽予解除契約
    ，尚祈訾鑒。
二、本案是因原告聲請  鈞院假扣押，禁止甲○○收取對被告人
    「京王花園」（即原告所指之「力麒京王」）預售屋不動產
    買賣債權或為其他處分，陳報人亦不得對甲○○清償所衍生
    已如前述，惟查該預售案承購戶之自備款僅佔總價金之3成
    ，當時甲○○不僅已積欠自備款之分期款未付清，亦未依通
    知前來辦理產權過戶、交屋並給付其餘7成價金，已經構成
    違約，被告得解除買賣契約，故被告96年12月19日呈遞鈞院
    民事執行處之陳報狀中陳明甲○○當時尚無請求權存在，自
    有所本，核屬正當；況當時被告已在辦理通知承購戶過戶、
    交屋並給付剩餘7成價金之作業，鈞院執行命令所謂「禁止
    收取或為其他處分」、「不得清償」等語，是否能因假扣押
    債權人與承購戶間714萬元之債務糾紛，而禁止辦理價值數
    千萬元不動產之產權登記，並影響陳報人其餘7成價金（承
    購戶另有部分自備款未付清已經違約）之收取，故鈞院執行
    命令對於預售屋之作業確有扞格、抽象不明之處，被告於同
    一陳報狀（嗣後並再二度提出聲請、陳報）請求鈞院民事執
    行處惠予闡明並予指示，亦無不當，原告未查即率起訴，實
    無必要。
三、因為甲○○未付清自備款之分期款，又未依被告通知辦理產
    權過戶並給付其餘7成價金，不僅遲延利息（迄至97年10 月
    16日）已高達1,959,010元，且被告亦依買賣契約第10條第1
    項之約定而予解除契約，並於97年6月23日生效，故被告與
    甲○○間買賣關係已不存在，被告除得請求損害賠償外，並
    得以甲○○已繳全部價款（最高以房地（車位）總價百分之
    十五為限）做為懲罰性違約金；另因甲○○與原告發生糾紛
    ，致其基於買賣契約所取得之權利為原告假扣押，造成被告
    無端被訴及無法依約收取價金之困擾、損害，亦視同甲○○
    違約，被告得依買賣契約書第17條第3項之約定請求損害賠
    償。
四、被告雖已合法解除本件買賣契約，惟為息訟寧人，亦願依鈞
    院前承審法官之建議，不予主張買賣契約書第10條、第17條
    所約定之損害賠償及懲罰性違約金，將原告因與買方甲○○
    爭訟所欲保全之714萬元債權金額及假扣押執行費伍萬柒仟
    壹佰貳拾元全數提存鈞院提存所，或向鈞院民事執行處承認
    買方上開金額之金錢債權存在以供原告假扣押而保全其債權
    ，原告所欲保全之金錢債權即獲確保，不僅原告已失提出本
    件確認之訴之必要，且其就甲○○對本件買賣契約之履行已
    失利害關係，洵非民法第311條第2項所謂之利害關係人，自
    更不得一面以假扣押之手段迫使承購人甲○○無法依原預定
    向金融機構貸款以繳清其餘價金之方式履行契約，另方面又
    欲代繳其價金，藉由  鈞院強制執行程序而圖取得甲○○買
    受人之權利，不僅變相違反非經被告同意不得轉讓之契約約
    定，原告行徑亦失誠信，被告無法苟同或予配合。
五、被告既已承認（或欲提存）甲○○有714萬元之金錢債權，
    原告欲以本件訴訟保全其債權之目的已達，原告訴訟代理人
    於97年7月24日審理時亦原則同意依此方式解決二造爭執，
    惟原告嗣竟又藉詞稱恐買方甲○○未來主張被告解約不合法
    ，無法保障其權益云云，被告實無法理解為何原告捨已獲確
    認符合其訴訟目的之金錢債權而強欲拍賣已經被告通知解除
    契約（或買受人已嚴重逾期、違約）之甲○○基於買賣契約
    所可能主張之債權，此亦為普通金錢債權，原告亦無從當然
    取得買賣契約之權利，故原告就被告與甲○○間之買賣契約
    絕非合法、善意之利害關係人，其欲代買方繳交價金亦不足
    影響被告對系爭買賣契約之合法解除，其對本件訴訟亦顯失
    所據，不應准許。
參、證據：提出預定買賣契約書節本一份、被告解約存證信函一
    份、律師函一份。
丙、本院依職權調閱民事執行處96裁全字第14254號、96執全第
    4037號假扣押案件卷宗。
    理  由
甲、兩造爭執之要點：
一、原告主張：
（一）第三人甲○○於94年初向被告購買系爭不動產，並訂有買
      賣契約（下稱系爭買賣契約）。甲○○為支付此筆買賣價
      款，分別向原告乙○○借貸372萬元及原告張清波借貸342
      萬元。被告亦不否認其與甲○○間簽有系爭不動產買賣契
      約書，惟主張甲○○對其並無請求權存在，然查被告與甲
      ○○間既已簽立系爭買賣契約，甲○○即已取得於被告興
      建完成並取得使用執照後、請求被告移轉不動產所有權之
      權利，縱因甲○○有大部分價金及其他合約義務未履行，
      亦僅為甲○○請求被告移轉房地時、被告得據以對抗之事
      由，並非甲○○對被告無請求權存在。本案因原告等人對
      甲○○就其與被告之預售屋買賣聲請扣押強制執行，被告
      具狀否認甲○○對其有請求權存在，原告乃依鈞院民事執
      行處之通知，提起本件確認之訴。
（二）被告抗辯依系爭買賣契約第17條第1項已明訂「承購人基
      於本約所取得之一切權利義務，非經被告同意，不得轉讓
      予配偶或直系血親以外之第三人」，因而主張本件買賣債
      權不得為強制執行之標的云云，惟該約定並未有對世效，
      且強制執行法第115條所稱金錢債權，並不以民法上債權
      為限，即公法關係所生之請求權，只需法律並無不得扣押
      或不得讓與之特別規定，即非不得以之為強制執行標的。
      系爭不動產債權已於96年12月4日經鈞院執行命令予以假
      扣押強制執行在案，被告無權於執行命令做成後之97年6
      月23日再為解除契約之意思表示。
（三）甲○○僅支付自備款三成、尚未給付其他價金、以及有遲
      延利息尚未給付之情形，僅為被告得對甲○○主張同時履
      行抗辯之權利，甲○○對被告仍有依據買賣契約請求交屋
      之債權，而被告得於甲○○請求交屋時、請求其給付剩餘
      款項及遲延付款之利息而已，無從因上開情事即認買賣債
      權已不存在。原告曾於97年5月30日發函向被告表示「為
      確保債權，願以利害關係人之身分，就甲○○尚未對被告
      履行之契約義務全部代為履行。」，自屬利害關係人之清
      償，被告焉有能拒絕之理？
二、被告答辯則以：
（一）本件乃因原告聲請鈞院假扣押，發予執行命令，內容係「
      禁止甲○○收取對被告建案名稱『力麒京王』之預售屋不
      動產買賣債權或為其他處分，被告亦不得對甲○○清償」
      。惟查：第三人甲○○僅繳清自備款3成，亦未依通知前
      往辦理產權過戶、交屋、並給付其餘7成價金，已經構成
      違約，被告得解除買賣契約。故被告96年12月19日呈遞鈞
      院民事執行處之陳報狀中陳明甲○○當時尚無請求權存在
      ；且因甲○○違約情事，迄至97年10月16日之遲延利息已
      高達1,959,010元，且被告亦依買賣契約第10條第1項之約
      定而予解除契約，並於97年6月23日生效，故被告與甲○
      ○間買賣關係已不存在。
（二）被告除得請求損害賠償外，並得以甲○○已繳全部價款做
      為懲罰性違約金；而被告雖已合法解除本件買賣契約，惟
      為息訟寧人，亦願依鈞院前承審法官之建議，不予主張買
      賣契約書第10條、第17條所約定之損害賠償及懲罰性違約
      金，將原告因與買方甲○○爭訟所欲保全之714萬元債權
      金額及假扣押執行費57,120元全數提存鈞院提存所，或向
      鈞院民事執行處承認買方上開金額之金錢債權存在、以供
      原告假扣押而保全其債權，原告所欲保全之金錢債權即獲
      確保，不僅原告已失提出本件確認之訴之必要，且其就甲
      ○○對本件買賣契約之履行已失利害關係，洵非民法第
      311條第2項所謂之利害關係人。況被告既已承認（或欲提
      存）甲○○有714萬元之金錢債權，原告欲以本件訴訟保
      全其債權之目的已達，其對本件訴訟亦顯失所據，不應准
      許。
乙、得心證之理由：
一、兩造對於被告與債務人甲○○間就系爭不動產已訂立買賣契
    約之事實既不爭執，惟原告主張債務人甲○○因積欠原告共
    712萬元之借款，因而提供擔保、請求假扣押債務人甲○○
    對被告之預售屋不動產債權，並經執行法院於96年12月4日
    以96執全第4037號發予扣押命令，內容為「禁止債務人甲○
    ○在712萬元之範圍內，收取對被告『力麒京王』之預售屋
    不動產買賣債權或為其他處分，被告亦不得對債務人清償。
    」，被告於96年12月19日具狀聲明異議表示：因債務人甲○
    ○尚未履行給付價金及協同辦理過戶等義務，合約條件未成
    就，債務人甲○○目前尚無請求權存在。是原告提起本件訴
    訟，請求確認甲○○與被告就系爭不動產有「買賣債權」存
    在。然首先探究者，係原告有無提起本件確認訴訟之必要，
    亦即是否有確認之法律上利益存在。
二、按確認法律關係之訴，非原告有即受確認判決之法律上利益
    者，不得提起之，民事訴訟法第247條第1項定有明文。而所
    謂即受確認判決之法律上利益，係指「法律關係之存否」不
    明確，原告主觀上認其在法律上之地位有不安之狀態存在，
    且此種不安之狀態，能以確認判決將之除去者而言，若縱經
    法院判決確認，亦不能除去其不安之狀態者，即難認有受確
    認判決之法律上利益。又確認法律關係成立或不成立之訴，
    以確認「現在」之法律關係為限，如「已過去」或「將來」
    應發生之法律關係，則不得為此訴之標的，最高法院分別著
    有52年台上字第1240號及49年台上字第1813號判例意旨可資
    參照。
三、經查，前揭扣押命令之內容，係禁止債務人甲○○「收取」
    對被告『力麒京王』之預售屋不動產「買賣債權」或為其他
    處分，然查：被告於96年12月19日具狀向執行處表示：「系
    爭不動產買賣合約，因債務人僅支付定金、簽約金、開工款
    及大部分工程款等款項，大部分合約價金及其他合約義務仍
    未履行，合約條件並未成就，因此，債務人甲○○目前尚無
    請求權存在。」，雖有表示債務人甲○○目前無請求權存在
    ，然並未否認系爭買賣契約仍有效存在之事實。原告隨即於
    97年1月22日提起本件確認訴訟，而被告於97年4月9日仍具
    狀向民事執行處表示：「系爭不動產尚有『水電接通完成』
    工程期款未繳納，待繳納後，即可辦理銀行貸款對保、設定
    抵押權、過戶及交屋等手續。」，顯然直至彼時，被告仍不
    否認債務人甲○○就本件買賣契約，有依約請求辦理對保、
    過戶等權利，然相對而言，被告亦有依買賣契約請求甲○○
    給付其餘價金及協同辦理過戶等手續之權利，系爭買賣契約
    既仍有效存在，原告請求確認甲○○對被告有「買賣債權」
    存在，被告既不爭執，亦即當時並無「法律關係之存否不明
    確」之情形，此時即無確認之法律上利益可言，原告提起本
    訴，即無理由。
四、嗣後因債務人甲○○未付清自備款之分期款，又未依被告通
    知辦理產權過戶並給付其餘7成價金（按本件買賣總價款為
    2,480萬元，甲○○僅支付712萬元，占總價款僅百分之29）
    ，又依系爭買賣契約第4條、第10條規定，甲○○積欠被告
    之遲延利息及違約金，至97年6月止已高達一百餘萬元，被
    告遂依系爭買賣契約第10條第1項之約定，寄發存證信函與
    甲○○主張解除契約，並於97年6月23日生效，此有買賣契
    約書、被告寄發97年5月22日存證信函及其回執為證，故被
    告與甲○○間之買賣關係已不存在。原告雖主張：系爭不動
    產債權已經法院執行命令予以假扣押強制執行在案，被告無
    權於執行命令做成後再為解除契約之意思表示；且甲○○對
    未履行系爭買賣契約義務之情形，僅為被告得對甲○○主張
    同時履行抗辯之權利，甲○○對被告仍有依據買賣契約請求
    交屋之債權，而被告得於甲○○請求交屋時請求其給付剩餘
    款項及遲延付款之利息而已，無從因上開情事即認買賣債權
    已不存在云云。惟查：
（一）原告主張本院執行處對被告所發之扣押命令，其內容為「
      禁止債務人甲○○在712萬元之範圍內，收取對被告『力
      麒京王』之預售屋不動產買賣債權或為其他處分，被告亦
      不得對債務人清償。」，此扣押命令產生之效力及範圍，
      其前提即為：債務人甲○○對被告有待收取之「債權」，
      或得為處分之權利。然查，買賣契約為雙務契約，被告有
      依據契約向甲○○請求給付價金之權利，甲○○雖有請求
      被告移轉不動產所有權之權利，然被告非不得主張同時履
      行抗辯，亦即在債務人未繼續履行契約義務之同時，被告
      亦可拒絕履行契約之義務。前揭扣押命令所扣押者，如原
      告自承係「依約請求被告交屋之債權」，並非已經特定之
      金錢債權或具體之不動產。且此扣押命令之效果，係在限
      制債務人甲○○行使對被告之債權或其他處分，至於被告
      依法行使解除權，則非該扣押命令限制之範圍，被告亦未
      對債務人甲○○為任何「清償」行為，僅係因甲○○違約
      之事實而主張解除契約。況且，在債務人甲○○尚未履行
      系爭買賣契約之義務前，其並無請求被告交屋之權利。而
      在解除契約之後，甲○○雖可主張回復原狀、請求返還已
      繳交之價金，然因被告可以違約金及損害賠償請求權主張
      抵銷（詳後述），然此亦非該扣押命令效力所及之範圍，
      原告主張扣押命令做成後被告不得主張解除系爭買賣契約
      云云，自無所據。
（二）又查，於本件訴訟中，被告雖解除系爭買賣契約，然並不
      予主張買賣契約書第10條、第17條所約定之損害賠償及懲
      罰性違約金，於審理過程中，被告並接受法院提出之和解
      方案，願將原告因與債務人甲○○爭訟所欲保全之714 萬
      元債權金額及假扣押執行費57,120元全數提存，或向民事
      執行處承認債務人上開金額之金錢債權存在，以供原告假
      扣押而保全其債權，原告所欲保全之金錢債權即獲確保，
      原告欲以本訴訟達成保全債權之目的已達，然原告拒不接
      受此和解方案，亦有本院言詞辯論筆錄附卷可稽。是本件
      訴訟中，被告起初雖主張否認債務人之請求權，然自始至
      終均未否認債務人甲○○已依買賣契約繳交712萬元之事
      實，原告聲請假扣押程序之目的，既在保全其貸與甲○○
      之金錢債權，在可以獲得確實擔保之情形下，仍不前揭和
      解方案，執意提起本訴，實非有效且合理主張權利之方式
      。
五、原告復主張：原告曾於97年5月30日發函向被告表示「為確
    保債權，願以利害關係人之身分，就甲○○尚未對被告履行
    之契約義務全部代為履行。」，自屬利害關係人之清償，被
    告焉有能拒絕之理？被告權益不會因原告提起假扣押執行而
    受有損害，惟被告未為任何回應，反而主張已於97年6月23
    日解除買賣契約云云。惟查：被告依照與甲○○間之買賣契
    約，有損害賠償請求權、遲延利息請求權，甚至懲罰性違約
    金可主張，本買賣契約之買受人甲○○既已繳交714萬元，
    債權人（即被告）仍可主張抵銷或沒收，此乃債權人行使權
    利之自由。且原告與甲○○另有返還消費借貸之訴訟繫屬中
    （本院97重訴第803號返還借款案件），亦即原告主張本件
    買賣契約之714萬元係甲○○向其借貸，然甲○○既已否認
    與原告間有借貸關係，原告此時並無立場以利害第三人地位
    代為履行本件買賣契約之全部義務，蓋豈不以強迫被告必須
    接受系爭買賣契約之買受人地位移轉予原告之結果？況業經
    解除之系爭不動產買賣契約，豈可因原告之單方主張而恢復
    ？是原告主張以利害第三人之地位願意代為履行其餘債務云
    云，自無所據，併予敘明。
六、縱上所述，原告訴請確認甲○○對被告就系爭不動產之買賣
    契約債權存在，並無法律上之確認利益存在，且無理由，其
    確認之請求實無保護之必要，是原告之請求，應予駁回。
七、兩造其餘之攻擊或防禦方法及證據，經本院斟酌後，認為均
    不足以影響本判決之結果，自無逐一詳予論駁之必要，併此
    敘明。
丙、結論：
    本件原告之訴為無理由，依民事訴訟法第78條，判決如主文
    。
中    華    民    國    97    年    11    月    28    日
                  民事第四庭    法  官  張瑜鳳
以上正本係照原本作成
如對本判決上訴，須於判決送達後20日內向本院提出上訴狀
中    華    民    國    97    年    11    月    28    日
                                書記官  戴伯勳


司法院資訊處製作；財團法人民間司法改革基金會備份。
